臺灣高等法院臺中分院刑事判決　　 94年度上更(一)字第149號
上　訴　人　庚○○
即　被　告
選任辯護人　王正喜　律師
　　　　　　李東炫　律師
　　　　　　蔡志忠　律師
上　訴　人　丙○○
即　被　告
選任辯護人　王勝彥　律師
上列上訴人等因廢棄物清理法案件，不服臺灣臺中地方法院90年
度訴字第893號中華民國92年9月22日第一審判決（起訴案號：臺
灣臺中地方法院檢察署89年度偵字第17310、18159號；90年度偵
字第5462、5475號），提起上訴，經判決後由最高法院發回更審
，本院判決如下：
      主  文
原判決關於丙○○、庚○○部分撤銷。
丙○○共同無許可文件，以經營廢棄物清除、處理為常業，處有
期徒刑參年貳月。
庚○○共同無許可文件，以經營廢棄物清除、處理為常業，處有
期徒刑參年拾月。
      事  實
一、丙○○係址設新竹市○○路一八七號永隆環保企業社之負責
    人，明知其所經營之永隆環保企業社，僅依廢棄物清理法有
    關規定領有一般事業廢棄物清除、處理許可文件，並未領有
    有害事業廢棄物清除、處理許可文件，竟基於以經營有害事
    業廢棄物清除、處理為常業之犯意，於民國（下同）八十九
    年一月六日，代表永隆環保企業社與聯華電子股份有限公司
    （下稱聯電公司）簽訂一般事業廢棄物清除合約，除受託清
    除、處理聯電公司所產生之一般事業廢棄物（即一般垃圾、
    廢紙類、廢鐵類、廢鋁類、廢塑膠類、廢玻璃類、廢木材等
    ）外，亦受託清除、處理聯電公司產製晶片所需向台井科技
    股份有限公司經銷商購買太洋新技股份有限公司（下稱太洋
    新技公司）銷售之氫氟酸（強酸，以黑色鐵桶盛裝）及向展
    研企業股份有限公司等購買所銷售之顯影液（強鹼，以黑色
    鐵桶盛裝）、光阻去除液（強鹼，以藍色塑膠桶盛裝）等使
    用後仍殘留上開溶液屬腐蝕性有害事業廢棄物之鐵桶、塑膠
    桶，並指派所僱用與其有犯意聯絡之員工乙○○、李宗、
    壬○○、丁○○等四人（業經原審法院各判處有期徒刑一年
    十月，緩刑四年確定在案）一起前往聯電公司６Ａ、８ＡＢ
    、８ＣＤ、８Ｅ、８Ｆ廠區清洗場，以聯電公司設備清洗前
    開鐵桶、塑膠桶之內部，且依合約約定洗淨後之空鐵桶、空
    塑膠桶，應將之分別運交宏田鋼鐵有限公司、鴻勝塑膠公司
    回收處理，惟丙○○自八十九年三月間起，竟擅自陸續將部
    分已清洗或、清洗不完全或未清洗之前開鐵桶、塑膠桶，以
    鐵桶每個新台幣（下同）六十元，塑膠桶每個四十五元之高
    價格，轉售予合興桶業股份有限公司（下稱合興桶業公司）
    以圖利（侵占鐵桶、塑膠桶部分，未經起訴），丙○○、乙○○、李宗、壬○○、丁○○等人並均恃此維生，以之為
    常業。
二、庚○○係址設台中縣烏日鄉○○路○段二八五號一樓合興桶
    業公司之代表人，明知該公司未依廢棄物清理法有關規定領
    有一般或有害事業廢棄物清除、處理許可文件，竟基於以經
    營廢棄物清除、處理為常業之犯意，自八十九年三月間起，
    陸續向丙○○購買已清洗或清洗不完全或未清洗之前開鐵桶
    、塑膠桶，及自八十九年六月間起，陸續向大盈企業社實際
    負責人甲○○購買該企業社購自太洋新技公司向世界先進積
    體電路股份有限公司（下稱世界先進公司）回收已清洗或未
    清洗仍殘留氫氟酸溶液屬腐蝕性有害事業廢棄物之鐵桶，另
    亦向興農、欣晃化學製藥、台化、台塑、南亞、中日飼料等
    公司購買渠等使用後仍殘留農藥、氟化氨、硝酸、硫酸、飼
    料等含有害或一般事業廢棄物之鐵桶、塑膠桶，並將所購前
    開鐵桶、塑膠桶區分為需清洗及不用清洗二類，然後任意堆
    疊在台中縣烏日鄉○○路○段臨大肚溪（即烏溪）岸附近土
    地上（原承租之私有地，嗣經徵收為高鐵用地），面積達四
    ．五八四七公頃，且指派所僱用與其具有犯意聯絡之員工戊○○、己○○等二人（業經原審法院各判處有期徒刑一年十
    月，緩刑四年確定在案）負責以地下水清洗需清洗之前開鐵
    桶、塑膠桶之內部，清洗後之污水則任令流入地下及附近溝
    渠，再將清洗過之空鐵桶、空塑膠桶轉售予大中鋼鐵、嘉泰
    化學、永竹化工、資元商行（實際負責人張竹南）等公司以
    營利，庚○○、戊○○、己○○等人並均恃此維生，而以之
    為常業。因合興桶業公司現場任意貯存仍殘留前開有害或一
    般事業廢棄物之鐵桶、塑膠桶計一萬九千餘桶，四周散發臭
    氣，且清洗場並無污水處理池等設備，致清洗後之強酸等廢
    水直接排入地下及附近溝渠，影響之面積連同清洗場部分計
    達十公頃以上，而未依廢棄物清理法有關規定之方式清除、
    處理廢棄物。嗣於八十九年十月二十三日經台灣高等法院台
    中分院檢察署檢察官、台灣台中地方法院檢察署檢察官指揮
    法務部調查局中部地區機動工作組（下稱中機組）、行政院
    環境保護署、刑事警察局、彰化憲兵隊等單位，在合興桶業
    公司現址當場查獲己○○等二人正於現場清洗鐵桶、塑膠桶
    及任意貯存前開鐵桶、塑膠桶計一萬九千餘桶，其中來自太
    洋新技公司向世界先進公司回收未清洗仍殘留氫氟酸溶液鐵
    桶計十七桶、聯電公司未清洗仍殘留氫氟酸溶液鐵桶計四十
    九桶，且經行政院環境保護署人員現場檢測含氫氟酸鐵桶殘
    留液ＰＨ值小於二．０，含顯影液鐵桶殘留液ＰＨ值大於十
    二．五，依有害事業廢棄物認定標準判定為腐蝕性之有害事
    業廢棄物，另在現場周界採樣作異味官能測定結果，臭氣濃
    度三百，超過固定污染源空氣污染排放標準，已嚴重影響環
    境空氣品質，及在排放口採樣廢水二件，經檢測結果均未符
    合放流水標準。
三、案經中機組移送台灣台中地方法院檢察署檢察官偵查起訴。
    理  由
一、訊據上訴人即被告（下稱被告）丙○○對於其係永隆環保企
    業社之負責人，明知其所經營之永隆環保企業社僅依廢棄物
    清理法有關規定領有一般事業廢棄物清除、處理許可文件，
    並未領有有害事業廢棄物清除、處理許可文件，而於八十九
    年一月六日，代表永隆環保企業社與聯電公司簽訂一般事業
    廢棄物清除合約，除受託清除、處理聯電公司所產生之一般
    事業廢棄物外，亦受託清除、處理聯電公司產製晶片所需使
    用後仍殘留上開溶液屬腐蝕性有害事業廢棄物之鐵桶、塑膠
    桶，並指派所僱用員工乙○○、李宗、壬○○、丁○○等
    四人一起前往聯電公司前開廠區清洗場，以聯電公司設備清
    洗前開鐵桶、塑膠桶之內部，且依合約約定洗淨後之空鐵桶
    、空塑膠桶，應將之分別運交宏田鋼鐵有限公司、鴻勝塑膠
    公司回收處理，惟其自八十九年三月間起，竟擅自陸續將部
    分前開鐵桶、塑膠桶以上開高價格轉售予合興桶業公司等事
    實均供認不諱，惟矢口否認有常業經營有害事業廢棄物清除
    、處理之犯行，辯稱：依有害事業廢棄物認定標準第五條第
    三款規定，屬有害事業廢棄物之廢盛裝容器，如事業機關具
    有有效清洗廢盛裝容器之設施，並能妥善處理所產生之廢水
    或廢液者，經其洗淨後之廢盛裝容器，得認定為一般事業廢
    棄物，因伊與聯電公司雙方合約約定清洗地點及設備均由聯
    電公司提供，而聯電公司具有有效清洗廢盛裝容器之設施，
    並能妥善處理所產生之廢水或廢液，則經伊員工洗淨後之廢
    盛裝容器，依前開規定，得認定為一般事業廢棄物，而伊所
    經營永隆環保企業社領有一般事業廢棄物清除、處理許可文
    件，應可受託清除、處理聯電公司使用後仍殘留前開溶液屬
    有害事業廢棄物之鐵桶、塑膠桶。況依行政院環境保護署九
    十四年六月二十二日環署廢字第０九四００四一八００號函
    稱：「至於事業提供場地及合乎規定之設備供清洗事業自己
    所產生之廢氣盛裝容器，僅為勞務之委託，仍屬事業自行處
    理行為，並非屬廢棄物委託處理之情形，故不受（修正後）
    廢棄物清理法第四十一條之規範，亦毋須委託取得廢棄物處
    理許可證之處理機構」等情，本件永隆環保企業社僅受聯電
    公司勞務之受託，仍屬聯電公司自行處理行為，不受廢棄物
    清理法第四十一條之限制，故無同法第四十六條第二項（即
    修正前第二十二條第三項）之適用。至在合興桶業公司現場
    查獲聯電公司未清洗仍殘留氫氟酸溶液鐵桶計四十九桶，可
    能係員工清洗數量太多疏忽所致，並非故意不為清洗云云。
    經查：
（一）證人庚○○於偵查時證稱：「我自八十九年三月間起，向
      丙○○購買前開鐵桶、塑膠桶，初期交貨時尚能注意將桶
      子清洗乾淨，惟約至五、六月以後，所交貨之桶子即有清
      洗不完全或未清洗情形，七月迄十月所交貨之桶子均未清
      洗，所以我請工人用水清洗」等語（見偵查卷一第一三六
      頁反面）。被告丙○○於偵查中亦坦承：「出售給庚○○
      之桶子內仍有殘餘廢液，是部分員工沒有洗就把桶子載出
      來，七月以後才有桶子沒有洗，有洗或沒洗的桶子都賣給
      庚○○，因他購買的價錢比較高」等語（見偵查卷一第一
      四三頁反面）。證人即共同被告乙○○、李宗、壬○○
      、丁○○等四人於中機組亦分別陳稱：「我們在聯電公司
      廠區內清洗前開鐵桶、塑膠桶，係以噴水槍之強力水流自
      桶口洗約一分鐘後，將剩餘物倒出即將蓋口栓塞，並未
      添加任何處理藥劑，且清洗後無須驗證桶內是否存留殘餘
      物質或其酸鹼度，是否確有清洗乾淨，我們不清楚」等語
      。參以被告丙○○於檢察官八十九年十月三十日履勘合興
      桶業公司之現場時，亦自承：「（問：現場桶子是否你賣
      給合興桶業？）現在整理出來的黑桶子是我們賣給合興的
      ，大部分是聯電，另貼綠色標籤是德基的屬於台積電廠。
      」、「（問：桶子內為何還有殘餘廢液？）部分員工沒有
      洗就把桶子載出來，七月以後才有桶子沒有洗。」等情以
      觀（見偵查卷一第一四三頁），足見共同被告乙○○、李
      宗、壬○○、丁○○等人確有將清洗不完全或未清洗之
      前開鐵桶、塑膠桶運出聯電公司廠區後交由被告丙○○以
      上開高價轉售予合興桶業公司之情事無疑。至證人庚○○
      嗣於本院審理時雖翻異部分前供，改稱其向被告丙○○購
      買之桶子均係洗好的，被告丙○○所售之桶子已經清洗過
      等語，證人乙○○、壬○○等二人亦改稱上開桶子都有按
      照規定清洗等語。惟經核與上開事證不符，應係事後迴護
      被告丙○○之詞，均不足採信。
（二）又進行廢盛裝容器之清洗行為，屬廢棄物處理行為。依廢
      棄物清理法第四十一條規定，從事廢棄物處理業務者，除
      該條但書規定情形外，應取得廢棄物處理許可證後，始得
      受託廢棄物處理業務。另依公民營廢棄物清除處理機構許
      可管理辦法第七條規定，有害事業廢棄物清除、處理業務
      係屬甲級清除、處理機構從事業務範圍。故除非符合該條
      但書規定，或符合同法第二十九條或第三十九條之規定，
      否則僅領有一般事業廢棄物清除處理許可文件者，因未具
      有甲級處理許可證，依法不得受託處理有害廢盛裝容器等
      情，亦經行政院環境保護署九十四年六月二十二日環署廢
      字第０九四００四一八００號函復本院在案（見本院更一
      卷一第五八頁）。本件被告丙○○經營之永隆環保企業社
      僅領有一般事業廢棄物清除、處理許可文件，並未領有有
      害事業廢棄物清除、處理許可文件，自不得受託處理有害
      廢盛裝容器，殆無疑義。
（三）至被告丙○○雖辯稱永隆環保企業社僅受聯電公司之勞務
      委託，上開空鐵桶、空塑膠桶清洗行為，依上開行政院環
      境保護署上開函釋，仍屬聯電公司自行處理行為，並不受
      廢棄物清理法第四十一條之限制云云。但查上開行政院環
      境保護署九十四年六月二十二日環署廢字第０九四００四
      一八００號函所稱：「至於事業提供場地及合乎規定之設
      備供清洗事業自己所產生之廢氣盛裝容器，僅為勞務之委
      託，仍屬事業自行處理行為，並非屬廢棄物委託處理之情
      形，故不受廢棄物清理法第四十一條之規範，亦毋須委託
      取得廢棄物處理許可證之處理機構」之意旨，係指永隆環
      保企業社指派員工乙○○、李宗、壬○○、丁○○等四
      人在聯電公司６Ａ、８ＡＢ、８ＣＤ、８Ｅ、８Ｆ廠區清
      洗場，以聯電公司設備清洗前開鐵桶、塑膠桶，仍屬聯電
      公司自行處理行為而言，並不包括被告丙○○及其所僱用
      之員工乙○○、李宗、壬○○、丁○○等人擅自陸續將
      部分清洗不完全或未清洗之前開鐵桶、塑膠桶載出聯電公
      司，以高價轉售予合興桶業公司之行為，是本件被告丙○○等人擅自將上開仍殘留上開溶液屬腐蝕性有害事業廢棄
      物之鐵桶、塑膠桶，載出聯電公司後，以高價出售予合興
      桶業公司，自仍屬有害事業廢棄物之處理行為，被告此部
      分所辯，並不足取。
（四）查被告丙○○係一般事業廢棄物清除、處理之業者，明知
      未領有有害事業廢物清除、處理許可文件，不得經營有害
      事業廢棄物之清除、處理，竟利用受託在聯電公司廠區內
      清洗聯電公司使用後仍殘留上開溶液屬有害事業廢棄物之
      鐵桶、塑膠桶之機會，擅自將部分清洗不完全或未清洗之
      前開鐵桶、塑膠桶以較高價格轉售予合興桶業公司，而為
      有害事業廢棄物之處理行為，自屬違反廢棄物清理法第四
      十一條之規定，應依法論科。
（五）又檢察官於八十九年十二月十八日履勘合興桶業公司之現
      場時，共查獲殘留廢液鐵桶八十一個，其中屬於聯電公司
      計有四十九個，亦有履勘現場筆錄在卷可按（見偵查卷二
      第一一四頁），此外復有現場照片一０三張附卷足憑（見
      偵查卷二第二頁至第二七頁）。此外復有聯華公司一般事
      業廢棄物清除合約書影本一份附卷可按（見偵查卷二第八
      五頁至第八八頁）。
（六）另共犯乙○○、李宗、壬○○、丁○○等四人，因參與
      上開犯行，業經原審法院依常業經營廢棄物清除、處理罪
      各判處有期徒刑一年十月，緩刑四年確定在案，亦有原審
      法院九十年度訴字第八九三號刑事判決一份附卷足稽。
（七）綜上所述，足證被告丙○○上開所辯顯係飾卸之詞，不足
      採信，是罪證明確，其犯行堪以認定。
二、訊據上訴人即被告（下稱被告）庚○○對於其係上開合興桶
    業公司之代表人，該公司自八十九年三月間起，陸續向丙○○購買前開鐵桶、塑膠桶，及自八十九年六月間起，陸續向
    大盈企業社實際負責人甲○○購買該企業社購自太洋新技公
    司向世界先進公司回收仍殘留氫氟酸溶液屬腐蝕性有害事業
    廢棄物之鐵桶，另亦向興農、欣晃化學製藥、台化、台塑、
    南亞、中日飼料等公司購買渠等使用後仍殘留農藥、氟化氨
    、硝酸、硫酸、飼料等含有害或一般事業廢棄物之鐵桶、塑
    膠桶，並將所購前開鐵桶、塑膠桶區分為需清洗及不用清洗
    二類，然後任意堆疊在台中縣烏日鄉○○路○段臨大肚溪（
    即烏溪）岸附近土地上，面積達四．五八四七公頃，並指派
    其所僱用之員工戊○○、己○○等二人負責以地下水清洗需
    清洗之前開鐵桶、塑膠桶之內部，清洗後之污水則任令流入
    地下及附近溝渠，再將清洗過之空鐵桶、空塑膠桶轉售予大
    中鋼鐵、嘉泰化學、永竹化工、資元商行等公司以營利等事
    實均供認不諱，惟矢口否認有常業經營有害事業廢棄物清除
    、處理之犯行，辯稱：伊公司領有一般事業廢棄物清除處理
    許可文件，並非未領有一般事業廢棄物清除處理許可文件，
    且伊公司向上開永隆環保企業社等公司所購買之鐵桶、塑膠
    桶，均係經上開公司處理後再賣給伊公司，該等公司不會將
    有毒之鐵桶、塑膠桶出售給伊公司。至伊所僱用之員工戊○○、己○○等二人僅負責清洗鐵桶、塑膠桶之外部，並未處
    理鐵桶、塑膠桶之內部云云。惟查：
（一）上開犯罪事實，業據被告庚○○於中機組、偵查、原審及
      本院前審審理時分別自白不諱（見偵查卷一第一一六頁至
      第一一九頁、第一三五頁至第一三八頁、偵查卷二第九六
      頁反面、原審九十年五月二十九日、九十一年八月三十日
      、九十一年十二月十三日、九十二年四月十五日審理筆錄
      及本院前審卷一第九六頁、卷二第一三八頁至第一四０頁
      ），核與證人戊○○、己○○、楊張阿秀、黃玉蘭、黃惠
      娟、鄭鳳玉、曾珠海、甲○○、林蔭、張竹南等人於中機
      組調查、偵查時、原審審理時證述之情節均相符，且證人
      即共同被告丙○○於偵查中亦證稱：「出售給庚○○之桶
      子內仍有殘餘廢液，是部分員工沒有洗就把桶子載出來，
      七月以後才有桶子沒有洗，有洗或沒洗的桶子都賣給庚○○，因他購買的價錢比較高」等語（見偵查卷一第一四三
      頁反面），此外並有合興桶業公司經濟部公司執照、台中
      縣政府營利事業登記證、現場照片附卷（見偵查卷一第七
      六頁至第九二頁、第一二一頁至第一三二頁、偵查卷二第
      二頁至第二七頁、第二四一頁至第二七九頁）及合興桶業
      公司進項、銷貨明細帳冊等扣案可憑。又合興桶業公司於
      上開時間經檢察官查獲時，該公司現場確任意堆疊前述鐵
      桶、塑膠桶計一萬九千餘桶，面積達四．五八四七公頃，
      共有三處清洗場，其中場區西方之一處清洗場，因坐落高
      速公路用地遭徵收而廢棄停用，目前正使用靠近辦公室旁
      之上方清洗場及靠近烏溪之下方清洗場，放置待清洗之鐵
      桶、塑膠桶計六百八十桶，而清洗場無污水處理池等設備
      ，清洗後之強酸等廢水任令直接排入地下或附近較低窪溝
      渠及土壤，檢察官並當場查獲共犯己○○等二人正於現場
      清洗鐵桶、塑膠桶及任意貯存前開鐵桶、塑膠桶計一萬九
      千餘桶，其中來自太洋新技公司向世界先進公司回收未清
      洗仍殘留氫氟酸溶液鐵桶計十七桶、聯電公司未清洗仍殘
      留氫氟酸溶液鐵桶計四十九桶，且經行政院環境保護署人
      員現場檢測含氫氟酸鐵桶殘留液ＰＨ值小於二．０，含顯
      影液鐵桶殘留液ＰＨ值大於十二．五，依有害事業廢棄物
      認定標準判定為腐蝕性之有害事業廢棄物，另在現場周界
      採樣作異味官能測定結果，臭氣濃度三百，超過固定污染
      源空氣污染排放標準，已嚴重影響環境空氣品質，及在排
      放口採樣廢水二件，經檢測結果均未符合放流水標準等情
      ，不惟業據被告庚○○於中機組及偵查時自承在卷，復有
      台中縣大里地政事務所函附測量成果圖、檢察官履勘現場
      筆錄及現場照片附卷可考。
（二）上開鐵桶、塑膠桶之內部確由共犯戊○○、己○○等二人
      負責清洗，證人鄭鳳玉、曾珠海、黃惠娟、楊張阿秀、黃
      玉蘭等人則負責清洗桶外部分等情，亦據被告庚○○於中
      機組調查時陳明在卷（見偵查卷一第一一七頁反面），並
      經證人黃惠娟、鄭鳳玉、曾珠海、楊張阿秀、己○○、莊
      采諭等人於中機組調查及偵查時分別證述屬實（見偵查卷
      一第四八頁、第六一頁、第六七頁、第九四頁反面、第一
      ０一頁）。
（三）被告庚○○雖另辯稱合興桶業公司領有一般事業廢棄物清
      除處理許可文件云云，但查被告庚○○於中機組詢問時已
      自白稱：「合興桶業公司並未取得工廠登記，所以進行之
      清洗工作及設備未經縣政府許可，曾經遭台中縣政府環保
      局稽查人員查獲二次，以違反廢棄物經理法各罰款四千五
      百元」等語（見偵查卷一第一一九頁）；且遍查全卷並無
      合興桶業公司領有一般事業廢棄物清除處理許可文件之證
      明；況被告迄本院辯論終結為止，亦未能提出該公司領有
      一般事業廢棄物清除處理許可文件之證明文件；至合興桶
      業公司雖曾向案外人蔡玉票租用丙級廢棄物清除技術員證
      書（見偵查卷一第一一三頁），但該丙級廢棄物清除技術
      員證書並非一般事業廢棄物清除處理許可文件，是被告庚○○此部分所辯，顯與事實不符，並不足取。
（四）況退步言之，進行廢盛裝容器之清洗行為，屬廢棄物處理
      行為。依廢棄物清理法第四十一條規定，從事廢棄物處理
      業務者，除該條但書規定情形外，應取得廢棄物處理許可
      證後，始得受託廢棄物處理業務。另依公民營廢棄物清除
      處理機構許可管理辦法第七條規定，有害事業廢棄物清除
      、處理業務係屬甲級清除、處理機構從事業務範圍。故除
      非符合該條但書規定，或符合同法第二十九條或第三十九
      條之規定，否則僅領有一般事業廢棄物清除處理許可文件
      者，因未具有甲級處理許可證，依法不得受託處理有害廢
      盛裝容器等情，亦有行政院環境保護署九十四年六月二十
      二日環署廢字第0940041800號函一份在卷可按（見本院更
      一卷一第五七頁），而本件合興桶業公司並未領有有害事
      業廢棄物清除處理許可文件，亦為被告庚○○所是認（見
      原審卷二第一六五頁），是被告庚○○應屬未依規定領有
      廢棄物清除、處理許可證或核備文件之人無疑。其未依規
      定領有廢棄物清除、處理許可證或核備文件，而從事上開
      廢棄物之清除、處理，自屬違反廢棄物清理法第四十一條
      第一項（即修正前第二十條）之規定，應依同法第四十六
      條第一項第四款（即修正前第二十二條第二項第四項）之
      規定論處。
（五）共犯戊○○、己○○等二人因參與上開犯行，業經原審法
      院依常業經營廢棄物清除、處理罪各判處有期徒刑一年十
      月，緩刑四年確定在案，亦有原審法院九十年度訴字第八
      九三號刑事判決一份附卷足稽。
（六）至台灣化學纖維股份有限公司雖函覆本院稱：「1.本公司
      鐵桶、塑膠桶非屬事業廢棄物。2.本公司出售之廢桶，其
      原承裝之物質均非屬政府機關所公告之有害液體；於出售
      時廢桶亦均經洗滌過，其處理設備詳如附件一照片。3.出
      售之廢桶，均經洗滌處理過。4.出售之廢鐵桶，每個售價
      新台幣八十元。5.出售之廢鐵桶，全部係經處理過。6.如
      有未經處理過者均需運回再處理，惟迄今未有運回再處理
      之情形發生」等情；台灣塑膠工業股份有限公司及南亞塑
      膠工業股份有限公司亦分別函覆本院稱：「1.本公司新港
      廠售予合興桶業之五三加侖回收鐵桶，其內容物皆未包含
      行政院環保署公告之第一、二、三類毒性化學物質，故非
      屬有害事業廢棄物，且於出廠前皆悉數經過清洗，其所產
      生之廢液○送至本公司廢水處理廠處理。2.出售予合興桶
      業之鐵桶售價三十元/PC。3.因本公司所屬回收鐵桶屬一
      般性再利用事業廢棄物（廢棄物代碼為D-０一三０），依
      台中縣政府八九府環四字第００三一八二號函，合興桶業
      之清除許可函，其清除類別為第二類廢棄物清除機構，營
      業地區包含嘉義縣、許可期限自八十九年二月二十三日至
      九十一年八月十三日【與本司訂定之合約自八十九年七月
      一日至八十九年十二月三十一日止】、清除項目包含廢鐵
      （D-０一三０）等自符合清運本公司回收鐵桶之資格。4.
      由於本公司所屬之回收鐵桶出廠前皆經過清洗，故未有運
      回再清洗情形發生」等情。但查被告庚○○向該公司所購
      買之鐵桶、塑膠桶，確係渠等使用後仍殘留農藥、氟化氨
      、硝酸、硫酸、飼料等含有害或一般事業廢棄物之鐵桶、
      塑膠桶，已如前述，況在合興桶業公司下方清洗場所查扣
      殘留ＦＰ、ＦＣＦＣ廢液鐵桶四百九十二個係合興桶業公
      司向台灣化學纖維股份有限公司所購買，亦據被告庚○○
      於檢察官履勘現場時陳明在卷，並有履勘現場筆錄附卷足
      按（見偵查卷一第一四六頁反面），是上開公司所為之上
      開覆函並無法資為有利於被告庚○○之認定。
（七）綜上所述，足證被告庚○○上開所辯顯係飾卸之詞，不足
      採信，是罪證明確，其犯行堪以認定。又證人丙○○於本
      院審理時雖證稱：「桶子是在聯電公司清洗後再賣給被告
      庚○○，我不清楚為何有些桶子沒有清洗」等語；證人甲○○於本院審理時證稱：「我們出售給被告庚○○之鐵桶
      係來自大洋科技公司，由大洋公司自行處理好鐵桶才賣給
      他，有口頭約定清洗完才能賣給他，一個桶子五十元，大
      林企業社沒有派工人替事業主代洗空桶，他每天載運時會
      抽檢一、二個桶子，跟合興桶業公司約定賣的桶子要清洗
      好，賣給合興桶業公司的桶子一個八十元，如果庚○○有
      發現有未清洗的桶子，他會退回大洋公司，至今未曾有退
      回情事」等語；證人辛○○於本院審理時證稱：「花王公
      司只有向信豪買進桶子沒有向大洋買，與信豪間沒有訂立
      書面契約只有口頭約定，而買進的桶子都是乾淨的，不需
      再清洗」等語；證人戊○○於本院審理時亦改稱：「我受
      僱於合興桶業公司二個半月，工作內容為清洗鐵桶的外表
      ，在烏溪洗滌場清洗，如桶子裡面沒有東西但有味道會再
      清洗，如裡面有東西，就堆在旁邊，被告庚○○有交代如
      果桶子沒有洗就擺旁邊，所以都堆在一起」等語，惟經核
      與上開事證不符，顯係事後迴護被告庚○○之詞，均不足
      憑採，附此說明。
三、按被告以外之人於審判外之陳述，除法律有規定者外，不得
    作為證據，九十二年九月一日修正施行之刑事訴訟法第一百
    五十九條第一項雖定有明文，然九十二年一月十四日修正通
    過之刑事訴訟法施行前，已繫屬於各級法院之案件，其以後
    之訴訟程序，應依修正刑事訴訟法終結之。但修正刑事訴訟
    法施行前，已依法定程序進行之訴訟程序，其效力不受影響
    ，亦為刑事訴訟施行法第七條之三所明定。是被告以外之人
    於審判外之陳述，如於刑事訴訟法修正前已依法定程序進行
    之訴訟程序，其效力不受影響，即應認為有證據能力（最高
    法院九十三年度台上字第四四○○、四一三七、六一一０號
    、九十五年度台上字第三一一七號、九十五年度台非字第一
    二九號等判決參照）。查本件證人庚○○、丙○○、戊○○
    、己○○、楊張阿秀、黃玉蘭、黃惠娟、鄭鳳玉、曾珠海、
    甲○○、林蔭、張竹南等人上開於中機組調查時、偵查中、
    原審審理時所為之陳述，均係於九十二年九月一日之前所為
    之陳述，均為刑事訴訟法修正前所進行之訴訟程序，雖部分
    證人於檢察官訊問時所為之上開陳述，並未經具結，但當時
    （即修正前）之刑事訴訟法，並無證人須經具結始有證據能
    力之規定，是依上開規定，該等證人所為之上開陳述，其效
    力均不受影響，換言之，均得為證據。
四、又被告行為後，廢棄物清理法第二十二條第二項、第三項，
    雖經總統於九十年十月二十四日公布修正為同法第四十六條
    第一項、第二項，並自同年十月二十六日起生效，惟修正前
    、後之內容、刑度尚無不同（僅將併科罰金部分，由併科銀
    元一百萬元以下罰金，修正為併科新台幣三百萬以下罰金）
    ，依修正後刑法第二條第一項前段之規定，自應適用行為時
    即修正前之規定處斷。嗣廢棄物清理法第四十六條，雖於九
    十五年五月三十日又經總統公布廢除同條第二項（常業犯）
    之規定，但廢除常業犯後，須依數罪併罰之規定處罰，經比
    較後，修正後之規定並非較有利於被告，依修正後刑法第二
    條第一項前段之規定，亦應適用行為時之規定即適用常業犯
    之規定論處。另關於罰金最低額部分，依修正後刑法第三十
    三條第五款規定為「罰金：新臺幣一千元以上，以百元計算
    之」，較舊法所定罰金最低額為銀元一元（即新台幣三元）
    以上為重，並非較有利於被告，依修正後刑法第二條第一項
    前段之規定，仍應適用修正前刑法第三十三條第五款關於罰
    金最低額之規定。均合先說明。
五、次按刑法上所謂常業犯，指反覆以同種類行為為目的之社會
    活動之職業性犯罪而言，至於犯罪所得之多寡，是否恃此犯
    罪為唯一之謀生職業，則非所問，縱令兼有其他職業，仍無
    礙於該常業犯罪之成立（最高法院八十五年度臺上字第五一
    ○號判例參照）。查被告丙○○未領有有害事業廢棄物清除
    、處理許可文件，竟自八十九年三月間起至八十九年十月間
    止，陸續將上開清洗不完全或未清洗之鐵桶、塑膠桶，以鐵
    桶每個六十元，塑膠桶每個四十五元之高價格，轉售予合興
    桶業公司以圖利；被告庚○○未領有一般及有害事業廢棄物
    清除、處理許可文件，竟自八十九年三月間起，陸續將向丙○○購買已清洗或清洗不完全或未清洗之前開鐵桶、塑膠桶
    ，及自八十九年六月間起，陸續將向大盈企業社實際負責人
    甲○○購買該企業社購自太洋新技公司向世界先進公司回收
    已清洗或未清洗仍殘留氫氟酸溶液屬腐蝕性有害事業廢棄物
    之鐵桶，另亦向興農、欣晃化學製藥、台化、台塑、南亞、
    中日飼料等公司購買渠等使用後仍殘留農藥、氟化氨、硝酸
    、硫酸、飼料等含有害或一般事業廢棄物之鐵桶、塑膠桶，
    迄至八十九年十月間止，任意堆疊在台中縣烏日鄉○○路○
    段臨大肚溪（即烏溪）岸附近土地上，面積達四．五八四七
    公頃，且指派所僱用之員工以地下水清洗需清洗之前開鐵桶
    、塑膠桶之內部，清洗後之污水則任令流入地下及附近溝渠
    ，再將清洗過之空鐵桶、空塑膠桶轉售予大中鋼鐵、嘉泰化
    學、永竹化工、資元商行（實際負責人張竹南）等公司以營
    利，足見被告丙○○、庚○○等人均係恃此維生，均為常業
    犯無疑。再九十年十月二十四日修正前廢棄物清理法第二十
    二條第二項第四款就「未依第二十條規定領有廢棄物清除、
    處理許可證或核備文件，從事廢棄物貯存、清除、處理者」
    ，在文義上，除未領有上開許可證之「公、民營廢棄物清除
    、處理機構」外，當然包括原本即未具申請資格，不可能取
    得該項許可證或核備文件之「非公、民營廢棄物清除、處理
    機構」之自然人，苟任何自然人或法人未以公、民營機構之
    經營型態向地方主管機關申請核發許可證，即擅自從事廢棄
    物之貯存、清除或處理等行為，自仍應依同法第二十二條第
    二項第四款規定處罰之（最高法院九十年度台上字第六八九
    ０號、第三八三０號判決參照）。本件被告丙○○經營之永
    隆環保企業社並未領有有害事業廢棄物清除、處理許可文件
    ，被告庚○○經營之合興桶業公司並未領有一般及有害事業
    廢棄物清除、處理許可文件，而從事上開廢棄物之清除、處
    理，自屬違反修正前廢棄物清理法第二十條之規定，且均以
    此為常業，核其二人所為，均係犯九十年十月二十四日修正
    前廢棄物清理法第二十二條第三項之常業經營廢棄物清除、
    處理罪。被告丙○○與共犯乙○○、李宗、壬○○、丁○○等人間，被告庚○○與共犯戊○○、己○○等人間，分別
    具有犯意聯絡及行為分擔，均為共同正犯。原審予以論罪科
    刑，固非無見，惟查（一）被告行為後，刑法已於九十四年
    二月二日修正公布，並於九十五年七月一日施行，修正後刑
    法第二條第一項規定：「行為後法律有變更者，適用行為時
    之法律。但行為後之法律有利於行為人者，適用最有利於行
    為人之法律。」，已從原來之「從新從輕」原則，修正為「
    從舊從輕」原則，原判決未及予以新舊法律比較，仍依修正
    前之刑法第二條第一項前段，適用九十年十月二十四日修正
    後廢棄物清理法第四十六條第二項之規定論處，已有未合。
    （二）被告庚○○並不成立廢棄物清理法第四十六條第一項
    第二款（即修正前第二十二條第二項第二款）之罪（詳如後
    述），原判決認被告庚○○亦成立此罪，亦有違誤。被告丙○○、庚○○等二人上訴意旨仍執前詞否認犯罪，雖無理由
    ，但原判決既有上述可議之處，應由本院將原判決關於被告
    丙○○、庚○○等二人部分予以撤銷改判。爰審酌被告丙○○、庚○○等二人犯罪之動機、目的、手段、犯罪時間非短
    、所生危害非輕（尤以被告庚○○所生危害較廣、情節較重
    ），及犯後態度等一切情狀，分別量處被告丙○○、庚○○
    等二人如主文第二項、第三項所示之刑，以示懲儆。
六、公訴意旨另以：合興桶業公司現場任意貯存仍殘留前開有害
    或一般事業廢棄物之鐵桶、塑膠桶計一萬九千餘桶，四周散
    發臭氣，且清洗場並無污水處理池等設備，致清洗後之強酸
    等廢水直接排入地下及附近溝渠，遇雨水刷將污染烏溪，
    並污染土壤、水源及空氣，污染面積連同清洗場部分計達十
    公頃以上，而未依廢棄物清理法有關規定之方式貯存、清除
    、處理廢棄物，致污染環境，嗣檢察官嗣於八十九年十月二
    十三日率同警、調及環保人員在現場檢測含氫氟酸鐵桶，發
    現殘留液ＰＨ值小於二．０，為腐蝕性之有害事業廢棄物；
    另合興桶業公司現場所貯存超過數萬桶之廢鐵桶、廢塑膠桶
    等有害事業廢棄物，位於烏溪河川管制區域內，妨害烏溪之
    溪水水道，足使水流改道及淤塞，颱風及河汛期間，將致溪
    水暴漲，危及烏溪下游地區居民身家、性命、財產安全，並
    危害公共水源衛生安全，致生公共危險。因認被告丙○○、
    庚○○等二人亦涉有修正前廢棄物清理法第二十二條第二項
    第二款之事業機構未依規定方式，貯存、清除、處理或再利
    用廢棄物，致污染環境及修正前水利法第九十二條之一第一
    項（即修正後第九十四條之一第一項）等罪嫌云云。按犯罪
    事實應依證據認定之，無證據不得認定犯罪事實；不能證明
    被告犯罪者，應諭知無罪之判決，刑事訴訟法第一百五十四
    條第二項、第三百零一條第一項分別定有明文。又認定不利
    於被告之事實，須依積極證據，苟積極證據不足為不利於被
    告事實之認定時，即應為有利於被告事實之認定，更不必有
    何有利之證據；另認定犯罪事實所憑之證據，雖不以直接證
    據為限，間接證據亦包括在內，然而無論直接或間接證據，
    其為訴訟上之證明，須於通常一般之人均不致有所懷疑，而
    得確信其為真實之程度者，始得據為有罪之認定，倘其證明
    尚未達到此一程度，而有合理性之懷疑存在時，即無從遽為
    有罪之確信（最高法院三十年上字第八一六號及七十六年臺
    上字第四九八六號判例參照）。經查：（一）合興桶業公司
    現場所貯存之前述鐵桶、塑膠桶，依台中縣大里地政事務所
    測量成果圖所示，其中位於烏溪行水區內係屬Ｅ區及Ｆ區（
    面積分別為０．二二五三公頃、０．一三三九公頃），為高
    灘地，而烏溪水流地區大約在該處下方一百五十公尺，因距
    烏溪水流地區大約有一百五十公尺遠，且屬高灘地，故在颱
    風或河汛期間應不會使烏溪水流改道或淤塞，而危及烏溪下
    游地區居民身家、性命、財產安全，致生公共危險等情，此
    經證人即前往現場勘查之經濟部水利署第三河川局職員吳振
    甫於原審到庭結證在卷，並有台中縣大里地政事務所函附測
    量成果圖附卷可考，足見合興桶業公司現場所貯存之前述鐵
    桶、塑膠桶，尚無致生前開公共危險之虞，自難繩以被告丙○○、庚○○違反修正前水利法第九十二條之一第一項之罪
    責。（二）訊據被告丙○○、庚○○等二人均堅決否認有未
    依規定方式，貯存、清除、處理或再利用廢棄物，致污染環
    境之犯行，且查行政院環境保護署九十三年三月九日亦以環
    署督字第0930017175號函覆本院稱：「有關水質檢測報告
    中不合格之檢測項目：氫離子濃度指數（ＰＨ值）、懸浮固
    體（SS）及化學需氧量（COD）等三種數據，均係代表水質
    受污染的一種量化數據，據以與放流水標準做比較，一般無
    法由該等數據研判出廢水中之成份及可能形成原因。有關
    檢測結果與本案來自太洋新技或聯電公司空桶內殘液有無關
    連部分，因合興桶業公司並未設置廢水處理設備，各項清洗
    作業亦無相關記錄可稽。本署前稽查督察大隊中區隊當日稽
    查時，該公司正進行廢鐵（塑膠）桶之清洗作業，排放廢水
    水樣經檢測結果未符合放流水標準，惟無法確定是否正在清
    洗太洋新技或聯電公司之空桶，因此無法確定稽查當日所採
    水樣與太洋新技或聯電公司桶內殘留廢液有無關連。有關
    臭氧部分，因當日稽查時，發現現場有嚴重臭氧情形，為瞭
    解現場環境空氣品質遭污染程度，經於其貯存廢塑膠、鐵桶
    貯存區域採樣，依臭氣及異味官能測定法-三點比較式嗅袋
    法（NIEA　A二０一　一０A）檢測結果臭氧濃度達三００，
    倘與『工業區及農業區周界臭氧濃度排放標準值五十以下』
    相較，該場址臭氧值確已高出甚大，惟因依固定污染源空氣
    污染排放標準第五條規定略以：『周界測定係在公私場所周
    界外任何地點，能判定污染物由欲測之公私場所排放所為之
    測定。…』，是當日之採樣檢測僅係參考用，除稽查時已於
    稽查工作紀錄中之空氣污染稽查記錄欄內註明外，另並於九
    十年一月十一日以（八九）環署督字第００七六五一五號函
    復台中縣政府不宜做為告發處分在案。」等情（見本院前審
    卷一第一一三頁至第一一五頁）。另有關合興桶業公司所在
    位置（即重劃前位於台中縣烏日鄉○○路○段二二九號之現
    場土地），台中縣環境保護局並未將該土地列為環境污染之
    公告，亦有該局九十五年二月十七日環廢字第0950005058號
    函一份在卷足憑（見本院更一卷第一六一頁）。益見被告丙○○、庚○○等二人上開犯行，尚未致污染環境之程度，核
    與修正前廢棄物清理法第二十二條第二項第二款事業機構未
    依規定方式，貯存、清除、處理或再利用廢棄物，致污染環
    境罪之構成要件不符，亦難以該條項款之罪相繩。（三）惟
    因公訴人認此二罪與前開科刑部分，係屬一行為觸犯數罪之
    想像競合犯，為裁判上一罪，故不另為無罪之諭知，附此說
    明。
七、據上論結，應依刑事訴訟法第三百六十九條第一項前段、第
    三百六十四條、第二百九十九條第一項前段、刑法第十一條
    前段、第二條第一項前段、第二十八條、九十年十月二十四
    日修正前廢棄物清理法第二十二條第三項，判決如主文。
本案經檢察官吳文忠到庭執行職務。
中　　華　　民　　國　　96　　年　　3 　　月　　27　　日
            刑事第八庭  審判長法  官  羅  得  村
                              法  官  陳  宏  卿
                              法  官  劉  榮  服
上列正本證明與原本無異。
如不服本判決應於收受送達後十日內向本院提出上訴書狀，其未
敘述上訴之理由者並得於提起上訴後十日內向本院補提理由書（
均須按他造當事人之人數附繕本）。
                              書記官  周  巧  屏
中　　華　　民　　國　　96　　年　　3 　　月　　27　　日
附錄論罪條文：
九十年十月二十四日修正前廢棄物清理法第二十二條第三項：
無許可文件，以經營廢棄物清除、處理為常業者，處三年以上十
年以下有期徒刑，得併科三百萬元以下罰金。
